【裁判字號】    92,上訴,208
【裁判日期】    920408
【裁判案由】    妨害自由
【裁判全文】
臺灣高等法院刑事判決                            九十二年度上訴字第二八號
    上  訴  人
    即  被  告  乙○○
                庚○○
                己○○
    共      同
    選任辯護人  蔡俊有律師
                陳垚祥律師
右上訴人因妨害自由案件，不服臺灣宜蘭地方法院九十年度訴字第三○六號，中華民
國九十一年十二月十九日第一審判決（起訴案號：臺灣宜蘭地方法院檢察署八十九年
度偵字第三五一三號）提起上訴，本院判決如左：
    主  文
原判決撤銷。
乙○○、庚○○、己○○共同以強暴使人行無義務之事，各處拘役拾日，如易科罰
金，均以佰元折算壹日。
    事  實
一、緣丙○○曾積欠乙○○債務，乙○○即夥同庚○○與謝其璋二人，未依法定程序
    求償，共同基於以強暴使人行無義務之事之犯意聯絡，由謝其璋駕駛車號ＴＩ─
    八九一九號自用小客車搭載其餘二人，於民國八十九年十月十八日下午七時二十
    五分許，至宜蘭縣羅東鎮○○路三三巷十號丙○○工作之百合花妓女戶前，由庚○○、己○○分別架住丙○○之雙手，乙○○則在後面推，而以強暴方式，將丙○○帶進前開自用小客車內，載往鄰近約一分鐘車程之宜蘭縣羅東鎮○○路二一
    茶坊內，擬要求丙○○重簽面額新台幣一百萬元之本票，而使丙○○行無義務之
    事。而丙○○之同事丁○○目賭丙○○被帶走後，立即循汽車行進方向找到二一
    茶坊內，並在旁參與商談、勸解，直至同晚十時許，雙方決定各自回去蒐尋單據
    而分別離去。
二、案經丙○○訴由宜蘭縣警察局羅東分局報告台灣宜蘭地方法院檢察署檢察官偵查
    起訴。
    理  由
一、認定犯罪事實所憑之證據及其認定之理由
(一)、被告乙○○、庚○○及己○○三人均承認有於右述時間，由謝其璋駕駛車號ＴＩ
    ─八九一九號自用小客車搭載其餘二人，至上址欲向丙○○催討債務，惟否認有
    以強暴方式將丙○○押上車。
(二)、告訴人丙○○於警詢、偵查、原審及本院時訊問時，就前開事實已指述明確，且
    前後相符（偵查卷第七至八頁、二七至二八頁、原審卷第三七至三八頁）。
(三)、證人即告訴人之同事丁○○於偵查、原審及本院訊問時均證稱：八十九年十月十
    八日晚上六、七點時，我們正在看電視，有一部車從後面過來，下來兩男一女，
    （經當庭指認即被告三人），在門口兩個男生各架著告訴人左右手的腋窩下，女
    生在後面推，把丙○○拉上車，丙○○有反抗，但是他們拉很緊，無法掙脫，當
    時老闆在我後面櫃台，拉上車之後車子就開走了，當時那兩名男生背對著我，所
    以我沒有看到正面，我趕快追出去，因為車子不會開很快，我用跑的，看到他們
    在二一茶坊停下，從店裡開車到茶坊只要一分鐘就到了。我進去茶坊時，看到丙○○、乙○○、庚○○坐在一起，他們叫我一起坐下，他們在談論欠錢的事情，
    乙○○一直說之前還的壹佰萬不算，要告訴人丙○○重簽，我在旁邊勸解，後來
    就說各自回去找單子核對等語明確（見偵查卷九一至九二頁、原審三九頁、本院
    九十二年三月七日訊問筆錄）。
(四)、證人即告訴人之老闆戊○○於警訊、偵查、原審訊問時證稱：當天晚上，一個女
    的（經當庭指認為乙○○）到我店門口把丙○○拉走，車上有沒有人我沒有看到
    ，當時丙○○有反抗，但是沒有辦法反抗，我當時也沒辦法幫忙，其他情形我不
    清楚等語（見偵查卷第十頁、第二九頁、原審第三八至三九頁）。
(五)、前述告訴人與證人分經原審及本院隔離訊問後，所述之情節仍大致相符，足見其
    等所言屬實，被告三人確有以強押之手段，迫使告訴人上車至二一茶坊商討償還
    債務事宜，應堪認定。
二、對於被告辯解之判斷：
(一)、被告雖辯稱，依丁○○所述，有二男一女到店裡把告訴人押走，到二一茶坊時則
    見告訴人與乙○○、庚○○坐一桌，己○○與其他二名男生坐一桌。果如此，則
    被告車上連同告訴人共有六人，此與一般自小客車僅能乘坐五人之常理不符云云
    。然查：丁○○僅證述被告三人將告訴人強押上車，從未證述尚有其餘二人亦在
    車上；再被告三人於當日縱有偕同其餘二人到場，則由該二人先至二一茶坊等候
    ，再由被告三人至百合花妓女戶找尋告訴人，亦與常情無違。況本案構成犯罪之
    事實，為被告三人強押告訴人上車之行為，至被告三人是否偕同其餘二人一同到
    場？尚與本案之犯罪事實無涉。
(二)、被告又辯稱，戊○○之證言，僅提及看到乙○○一人，並未看見庚○○與己○○
    。足見庚○○、己○○所稱：我們二人在車內等候乙○○，並未下車強押告訴人
    ，嗣後看見乙○○與告訴人一同撐傘走至二一茶坊，才隨後前往等語，應堪採信
    。但查：案發當時戊○○係坐在店內櫃臺後面乙節，業據戊○○、丁○○分別於
    偵查及於原審時證述明確，又本件被告共有二男一女，依其等之實力自可迅速將
    告訴人一人強押上車，是戊○○既未站在店門口，且已年高七十（有年籍資料在
    卷可參），則其因所在角度、本身反應之快慢、眼力之精準等因素，無法在事發
    突然之情況下，窺得案發當時之全貌，僅見乙○○將告訴人拉走，亦與常情無違
    。況被告三人既自承一同自台南北上尋找告訴人，其等在案發當地人生地疏，則
    乙○○焉有未告知在車上等候之庚○○、己○○欲前往何處，即自行隨同告訴人
    離去之理？又案發當時既有下雨，乙○○豈有捨轎車不坐，反欲撐傘步行之理？
    被告上開辯解，均與事理不符。
(三)、至丁○○雖稱當日並未下雨，而與卷內中央氣象局宜蘭氣象站函覆之氣象資料不
    符（原審卷第一七六至一七八頁）；但上開氣象資料顯示羅東地區該日至晚間七
    點之累積雨量為五公釐，至晚間八時已無下雨，足見案發當時雨勢甚小，自無法
    僅因丁○○就此等與重要案情無關之事項，無法為精準正確之記憶，即認其證言
    係屬虛偽。
(四)、綜上所述，被告三人上開辯解均不足採，本件事證明確，被告三人犯行堪以認定
    。
三、論罪科刑與撤銷原判決之理由
(一)、按刑法第三百零二條第一項及第三百零四條第一項之罪，其所保護之法益，固均
    為被害人之自由，但前者係將被害人置於自己實力支配之下而剝奪其人身行動自
    由，後者僅使人行無義務之事或於其行使正當權利時加以妨害，兩者構成要件，
    行為態樣及被害人受害之程度尚不相同。若行為人未將被害人置於自己實力支配
    之下剝奪其人身行動自由之程度，即與刑法第三百零二條第一項妨害自由罪之構
    成要件不合（最高法院九十一年度台上字第三七六一號判例參照）。且刑法第三
    百零二條之妨害自由罪，既係以私行拘禁為其非法剝奪人行動自由之例示，則本
    罪在性質上，其行為自須持續相當之時間，始足當之，倘若其目的在使人行無義
    務之事，僅有瞬間之拘束，則屬同法第三百零四條之範圍，不構成上開剝奪行動
    自由罪。
(二)、本案告訴人雖指稱，當天在車上及二一茶坊時，被告不讓其打電話，也不讓其離
    去，而限制其行動自由。惟告訴人之指訴，係使被告受刑事追訴為目的，必其指
    訴並無瑕疵，且就其他方面調查，又與事實相符，始得採為不利於被告之證據。
    本院查：
  (1)被告三人將告訴人強帶上車後，係緩慢駕駛至鄰近之二一茶坊商討債務清償事宜
    ，業據丁○○到庭證稱：被告將告訴人拉上車後車子就開走了，當時我趕快追出
    去，因為車子不會開很快，我用跑的，看到他們在二一茶坊停下，從店裡開車到
    茶坊只要一分鐘就到了，走快點的話約三到五分鐘，不是很遠；我進去時，他們
    已經坐好了，他們叫我坐下，我去坐乙○○那桌，告訴人坐我右側，他們在談論
    欠錢的事情，叫告訴人重簽一百萬元的借條等語屬實（原審卷第三九頁、本院九
    十二年三月七日訊問筆錄）；是丁○○既以徒步追趕之方式即能尋得告訴人，且
    被告三人尚且呼同丁○○入內參與清償債務之事宜，可見被告三人並無迅速將告
    訴人帶離，而使告訴人斷絕與親友聯繫求援機會之意。
  (2)再被告與告訴人於二一茶坊商討債務期間，固就債務是否清償之歧異，有所僵持
    ，然被告三人並未以毆打強暴、持有器械或出言恐嚇等非法方式，迫使告訴人不
    得離去乙節，除據告訴人陳稱被告三人並未攜帶凶器外，復據丁○○到庭證述：
    當時氣氛有時好好談，但談到有無還錢時，就各執一詞，氣氛不好，我就勸說，
    最後雙方同意各自回去找單子（核對），然後各自離開等語明確（同上筆錄）。
    又稱﹕在茶坊期間，並沒有我們要離開而被告不讓我們走的情形（見同上筆錄第
    十五頁）。
  (3)參以二一茶坊當時是公眾得自由進出之營業場所，難以作為剝奪他人行動自由之
    處所，當日該店亦未發現有何異狀等情，已據該茶坊負責人甲○○到庭證稱：對
    被告三人沒有印象，對案發當天情形亦無印象，以店內經營方式或店內設施不可
    能被客人利用作來脅迫他人、綁架他人進行談判之用，平常店內不會很吵等情明
    確（原審卷第二一四至二一五頁）。況告訴人亦陳稱：當天他們（指被告）有點
    茉莉花茶，是服務生過來點餐，但我沒有點餐，因為我吃不下。服務生過來時，
    我沒有表示被威脅等語（原審卷第二一五頁），益見被告三人並無剝奪告訴人行
    動自由之意，否則被告三人何以不選擇偏遠之山區或密閉之處居處所，反選擇公
    眾可自由進出之地點，任由告訴人與同事丁○○或服務生等人有交談之機會，而
    可求救離開。
  (4)綜上可知，被告三人雖以強暴方式將告訴人強帶上車，但其目的乃以瞬間之拘束
    ，以圖逼迫告訴人解決債務，而欲使告訴人行無義務之事，並無在持續之一段時
    間內，剝奪告訴人行動自由之意，是核被告三人所為，應係犯刑法第三百零四條
    第一項之罪，被告三人間有犯意聯絡及行為分擔，為共同正犯。公訴人認係犯同
    法第三百零二條之剝奪人行動自由罪，尚有誤會，惟因起訴範圍已包含本案判決
    認定之事實，毋庸變更起訴法條，並就被告被訴犯刑法第三百零二條部分，不另
    為無罪之諭知。
(三)、原審對被告三人論罪科刑，固非無見，惟被告三人所為尚未達剝奪被害人自由之
    程度，係犯刑法第三百零四條第一項之強制罪，原審論以同法第三百零二條之剝
    奪人行動自由罪，尚有違誤。被告三人上訴意旨，否認犯罪，固無可取。但原判
    決既有可議，自應由本院將原判決予以撤銷改判。又被告三人行為後，刑法第四
    十一條業經修正，並於九十年一月十日公布施行，於同年月十二日生效，經比較
    新舊法之規定後，新法並非較不利於被告，依刑法第二條第一項前段之規定，自
    應逕適用裁判時之法律。爰審酌被告三人係為催討債務始誤觸刑罰，除以拉、推
    之強暴方式將告訴人強押上車外，並未另行毆打或恐嚇告訴人，惟對告訴人之自
    由已造成相當損害，且犯罪後未見悔意等一切情狀，分別量處如主文所示之拘役
    ，並均諭知易科罰金之折算標準。
四、公訴意旨另以：被告乙○○、庚○○及其他不詳姓名之人，為追討丙○○積欠乙○○之債務，竟基於共同犯意，於八十五年十二月十五日晚間八時許，至位於宜
    蘭縣羅東鎮○○路三三巷十號號丙○○工作之百合花妓女戶，強押丙○○上車，
    將丙○○強載到台南市香格里拉汽車旅館內，而剝奪丙○○之行動自由，又以強
    暴、脅迫方式，令丙○○簽發面額總計新台幣（下同）六十萬元之本票數張、面
    額五百萬元之本票一張，而使丙○○行無義務之事，並要求丙○○家人代為還債
    ，嗣經雙方約定於八十五年十二月十六日十五時在高雄楠梓都會公園碰面，丙○○的父、母、胞弟曾清景及胞妹曾靖雯依約前往參與談判後，乙○○、庚○○才
    將丙○○釋回，因認被告乙○○、庚○○二另人涉有刑法第三百零二條第一項之
    妨害自由及三百零四條第一項之強制罪嫌等語。
(一)、按犯罪事實應依證據認定之，無證據不得推定其犯罪事實。又不能證明被告犯罪
    者，應諭知無罪之判決，刑事訴訟法第一百五十四條、第三百零一條第一項分別
    定有明文。次按刑事訴訟法上所謂認定犯罪事實之證據，係指足以認定被告確有
    犯罪行為之積極證據而言，該項證據自須適合於被告犯罪事實之認定，始得採為
    斷罪資料；如未能發現相當證據，或證據不足以證明，自不能以推測或擬制之方
    法，以為裁判之基礎。又告訴人之告訴，係以使被告受刑事訴追為目的，是其陳
    述是否與事實相符，仍應調查其他證據以資審認（最高法院五十二年台上字第一
    三００號判例意旨可資參照）。
(二)、公訴意旨認為被告涉有妨害自由罪嫌，係以(1)告訴人丙○○之指訴。(2)證人黃碧
    蓮、曾清景、曾靖雯之證言。(3)被告乙○○所持有告訴人簽發之本票，顯與告訴
    人積欠之債務數額並不相當等情，為其主要論據。
(三)、訊據乙○○、庚○○均堅詞否認有前開犯行。經查：
  (1)告訴人於偵、審時陳稱：八十五年該次是庚○○與另一個三十多歲之成年男子拉
    我上車，上車後我坐在後座中間，右手邊有一個小姐，左手邊即該三十多歲成年
    ，被告三人及另一人都一起在房間內（原審卷第三八頁、八七頁）等語。就被告
    等人將告訴人拉上車後，以何強暴、脅迫或非法方式，迫使其不得離去，於汽車
    旅館時，又如何施強暴、脅迫行為，使其不得不簽發本票等犯罪構成要件，均無
    法明確說明。
  (2)黃碧連於偵查中固證稱：八十五年十二月十五日有看到二男一女將告訴人押上車
    ，當時我有抄車號，事後約一星期，我才知道告訴人被押去高雄，當時派出所說
    要家人才可報警等語（見偵查卷第九十四頁反面）。然黃碧蓮於案發五年後，對
    於當時情形能否記憶清晰，已非無疑；再警方就此等攸關生命安全之重大案件，
    是否會有上開不予受理之推託情形，亦有可疑。
  (3)又告訴人之兄、妹曾清景與曾靖雯固於原審分別到庭證稱：八十五年十二月十五
    日晚上十點多，我媽媽接到告訴人之電話，告訴人說現在坐別人的車不方便說話
    ，對方即要我媽媽到高雄去，同年月十六號我跟我媽媽及曾靖雯都有到高雄都會
    公園，被告要求我媽媽背書，我們堅持不背書，後來被告等人有放告訴人離開；
    我問被告為何要押我姊姊？被告說有錢就拿出來，沒錢就不用說，口氣很兇等語
    （原審卷第四十頁）。惟曾清景及曾靖雯就告訴人如何被強押上車，自告訴人工
    作地點至台南之汽車旅館期間，是否遭被告壓制而剝奪行動自由乙節，並未親自
    見聞。再曾清景固曾提及告訴人表示說話不方便等語，但此為曾清景自告訴人母
    親處聽聞而來之傳聞證據，未經當事人加以證實；且「不方便說話」之含意多端
    ，或係事情複雜無法簡單言明，或係內有隱情不願他人聽聞，而於本案發生時，
    亦有可能係告訴人主動向被告提議可請其家人背書，惟均無法以此推論告訴人當
    時即處在行動自由遭受剝奪之狀態。又曾靖雯之證詞固曾言及「押人」等字，然
    此為曾靖雯個人之形容用語，被告就此既已否認，自需輔以其他證據始能加以證
    明。參以被告等人在告訴人之家人未同意背書之情形下，仍讓告訴人自由離去，
    益見被告等人之目的僅在催討債務，並無剝奪告訴人行動自由之犯意。
  (4)況衡諸常情，若被害人遭受挾持，身為至親者應立即報警，設法營救，且因此種
    案件對於人民生命造成之危害甚大，警方通常均會慎重追查處理，而留下相關資
    料。惟曾清景於偵查中證稱：我住的地方警察沒有受理（偵查卷第一○四背面）
    等語，已與事理有違；且告訴人於案發後四年方提起本件告訴報案，此一行為亦
    與常情不符。
  (5)公訴人雖稱被告乙○○所持有告訴人簽發之本票，與告訴人積欠之債務數額顯不
    相當，足見告訴人確遭強暴、脅迫，方簽下相關本票。然告訴人積欠被告乙○○
    債務之數額究竟為何，迨至被告三人於八十九年十一月十八日再度向告訴人催討
    債務時，雙方均仍有爭議，而無法明確算出，況告訴人亦不否認於八十九年案發
    時仍有積欠被告乙○○債務，是亦無法僅以告訴人簽發數百萬元之本票，即認告
    訴人係在被告等人之強暴、脅迫下所為。
  (6)綜上所述，告訴人就被告犯行之指述既不明確，證人黃碧蓮、曾清景、曾靖雯分
    別係告訴人之親友，所為之證言復均有與常情不符之處，此外，又查無其他積極
    證據足以佐證告訴人之指述屬實，被告等人之犯行自屬不能證明。惟公訴意旨既
    認為被告此部分之犯行，與前開有罪部分，具有連續犯之裁判上一罪關係，爰不
    另為無罪之諭知，附此敘明。
據上論斷，應依刑事訴訟法第三百六十九條第一項前段、第三百六十四條、第二百九
十九條第一項前段、第三百條、刑法第二條第一項前段、第二十八條、第三百零四條
第一項、修正後第四十一條第一項、罰金罰鍰提高標準條例第一條前段、第二項，判
決如主文。
本案經檢察官王安明到庭執行職務。
中      華      民      國      九十二      年    四    月      八      日
                              臺灣高等法院刑事第七庭
                                  審判長法  官  吳  啟  民
                                        法  官  蘇  隆  惠
                                        法  官  林  瑞  斌
右正本證明與原本無異。
檢察官如不服本判決應於收受送達後十日內向本院提出上訴書狀，其未敘述上訴之理
由者並得於提起上訴後十日內向本院補提理由書（均須按他造當事人之人數附繕本）
。
被告不得上訴。
                                         書記官  丁  淑  蘭
中      華      民      國    九十二    年      四      月      九      日


司法院資訊處製作；財團法人民間司法改革基金會備份。
